【裁判字號】    91,訴,2212
【裁判日期】    920404
【裁判案由】    給付借款
【裁判全文】
臺灣臺南地方法院民事判決  九十一年度訴字第二二一二號
    原      告  乙○○
    被      告  甲○○
右當事人間請求給付借款事件，本院判決如左：
    主    文
原告之訴駁回。
訴訟費用由原告負擔。
    事    實
甲、原告方面：
一、聲明：求為判決：被告應給付原告新台幣（下同）七十五萬元及自民國八十六年
      十月八日起至清償日止，按週年利率百分之五計算之利息。
  二、陳述：
      （一）被告於八十六年九月底前往原告苗栗縣公館鄉工作處，向原告表示欲暫
            借八十萬元，用以生意上週轉，且言明於農曆過年後即可返還上述款項
            等語，原告經考慮後不願借如此高額之款項，乃於同年十月二日將三十
            五萬一千元匯入被告在台南新營第一銀行甲○○帳戶內，且故意匯出零
            頭一千元，並告知被告：因伊餘錢不多，僅能借如此數目等語。然被告
            復於數日後前來再次表達希望借近八十萬元之數額，原告有感被告當時
            訴求之情，遂於八十六年十月七日又將三十九萬九千元匯入上開帳戶內
            ，合計共借七十五萬元予被告，此為本件借款之緣由。
      （二）次查，原告之妻陳欣妘（原名陳英蘭）於被告借款相隔半年餘之後即八
            十七年間告知原告，伊與母親、弟妹在被告之安排下，成立珈碩實業有
            限公司（下稱珈碩公司），並開設便利商店。原本欲由伊之岳母陳蔡霞
            擔任董事長，但因其身體不堪負荷，被告乃建議由陳欣妘擔任董事長一
            職，其他股東則安排由被告表哥柯振楠、表妹陳英英、表弟陳啟銘擔任
            。且公司成立之初，被告原係希望以一百萬元作為資本額，由陳欣妘及
            其母親陳蔡霞投資各三十萬元，加上陳蔡霞另準備之三十萬元足夠」，
            差額被告會補足。詎被告於幾日後至其姑媽陳蔡霞之住處商議，以兩百
            萬元做為資本額，陳蔡霞遂由其次女陳英珠、女婿林明賀週轉一百萬元
            ，並於公司成立後，資金均退還。因此，珈碩實業有限公司之成立，原
            告並不知情，更未參與，是被告所稱：原告提供資金籌組公司等詞顯與
            實情不符。
      （三）雖被告辯稱：伊所匯系爭款係係屬投資便利商店之資金云云，然按委託
            投資或委託經營，為保障權利履行義務，均有一定程序，故原告必會出
            具授權委託書面，或參與董監事以為監督，然被告迄今均未能提出證據
            以資證明，是其上開所辯，不足採信。
      （四）又查，原告因事後才找到匯款單，所以才提起本件訴訟訴請被告返還系
            爭借款。雖雙方因親戚關係，並未書立借據，亦未約定清償利息及利息
            ，然有匯款單二紙可證，是本件請求自屬有據。
  三、證據：提出匯款單六紙、匯款申請書四紙為證。
乙、被告方面：
  一、聲明：求為判決如主文所示。
  二、陳述：
     （一）查原告所匯款七十五萬元係投資經營便利商店，由原告之前與其岳母陳
           蔡霞有意投資經營便利商店，因被告較熟悉便利商店之管理，乃由原告
           委託被告擔任店長經營，並指定由其太太陳欣妘擔任珈碩公司之董事長
           ，其他股東亦是原告找來的，當時股東名冊內出資額均係以資本額兩百
           萬元平均每人出資額四十萬元之記載，實際上並未出資，僅原告一人出
           資，被告並未出資，而係以勞務領薪水方式。
     （二）又被告與便利商店之前手王丁風係於八十六年十月一日簽約及盤點，原
           告亦在場，當時約定以硬體設備為五十五萬元、房租部分共計九萬六千
           元、免稅商品六萬三千八百七十六元、應稅商品共為二十八萬九千三百
           八十六元，當初原告要求被告先開立支票予王丁風，故被告乃開立三紙
           支票，票載發票日分別為八十六年十月一日、同年十一月一日、同年十
           一月三十日，金額則分別為四十一萬四千八百七十八元、二十七萬五千
           元及二十八萬九千三百八十六元，其中第一張發票日是因為八十六年十
           月一日是禮拜天，所以於同年十月二日兌現。又因原告表示其中免稅商
           品部分屬進貨款項待日後賣出即可回收，故於同年十月二日先匯第一筆
           款項三十五萬一千元，要被告連同便利商店營收用以支付該第一張支票
           ，嗣原告於八十六年十月七日又匯三十九萬九千元，連同店裡營收用以
           ，支應第二、三紙支票，是系爭款項係原告投資便利商店之用，並非借
           款甚明。至原告何以匯款七十五萬元之金額，則係原告之意思，被告並
           不清楚。
     （三）再查，系爭款項係原告投資經營便利商店之資金，嗣因原告見系爭便利
           商店虧損，才想拿回原先投資之系爭款項，然該便利商店業因虧本已結
           束營業及結算，並無資金可以回收，是原告提起本件訴訟，顯無理由。
  三、證據：提出便利商店盤點資料、切結書、公司損益表、員工薪資一覽表、活期
      儲蓄存款存摺、公司執照、營利事業登記證、公司登記事項卡、公司章程、營
      業稅申報資料、資產負債表、房屋租賃契約書、錄音帶各一份、扣繳憑單三份
      、對帳單二份為證；並聲請訊問證人王丁風。
丙、本院依職權訊問證人陳欣妘、陳英英、陳啟銘；並向第一商業銀行嘉興分行調取
    該行存款戶甲○○於八十六年十月及十一月間所簽發之ＫＢ0000000至五
    七號三紙支票票款兌現之相關資料。
    理      由
一、原告起訴主張：被告於八十六年九月底向伊表示欲暫借八十萬元，用以生意上週
    轉，且言明於農曆過年後即可返還上述款項等語，原告本不願借如此高額之款項
    ，乃先於同年十月二日將三十五萬一千元匯入被告在台南新營第一銀行之帳戶內
    ，且刻意匯出零頭一千元，並告知被告因伊原告餘錢不多，僅能借如此數目。然
    被告復於數日後再次向伊表達希望借近八十萬元之數額，伊有感被告當時訴求之
    情，遂於同十月七日又將三十九萬九千元匯入上開帳戶內，合計共借七十五萬元
    予被告，詎被告迄未清償系爭借款，爰依消費借貸契約之法律關係，訴請被告返
    還系爭借款七十五萬元及自八十六年十月八日起至清償日止，按週年利率百分之
    五計算之利息等情。被告則以：當初原告為投資經營便利商店，乃委由伊經營，
    並指定由其妻陳欣妘擔任珈碩公司之董事長，其他股東亦是原告安排，而公司登
    記事項卡內雖有記載資本額兩百萬元，每位股東出資額四十萬元，然實際上股東
    均未出資，僅原告一人出資。又伊當初依原告指示先開立給便利商店前手王丁風
    之三紙支票，其中原告於第一張支票兌現當日即同年十月二日，先匯第一筆款項
    三十五萬一千元，連同便利商店營收用以支付票款，至第二、三張支票則由原告
    於同年十月七日另匯第二筆款項三十九萬九千元，連同便利商店營收予以支應，
    是原告所匯入之系爭款項，係其投資便利商店之用，並非借款甚明；況原告因見
    系爭便利商店虧損，才想拿回原先投資之系爭款項，然該便利商店業因虧本已結
    束營業及結算，並無資金可以回收，是原告提起本件訴訟，顯無理由等語，資為
    抗辯。
二、原告主張伊曾分別於八十六年十月二日及同年十月七日匯款三十五萬一千元及三
    十九萬九千元共七十五萬元予被告之事實，業據其提出匯款單兩紙為證，並為被
    告所不爭執，固堪信為真實。惟原告主張被告向伊借款七十五萬元乙節，則為被
    告所否認，並以前揭情詞置辯，是本件所應審究者厥為兩造間就系爭款項是否係
    成立消費借貸契約？經查：
    （一）按稱消費借貸者，謂當事人約定，一方移轉金錢或其他代替物之所有權於
          他方，而他方以種類、品質、數量相同之物返還之契約，此觀民法第四百
          七十四條即明；又當事人主張有金錢借貸關係存在，須就其發生所須具備
          之特別要件即金錢之交付及借貸意思表示互相一致負舉證之責任，若僅證
          明有金錢之交付，未證明借貸意思表示互相一致者，尚不能認為有金錢借
          貸關係存在（最高法院八十一年度台上字第二三七二號判決意旨參照）。
          查本件原告主張被告向伊借貸系爭款項之事實，雖據其提出匯款單二紙為
          證，然該二紙匯款單所載內容僅得證明原告曾匯款予被告之事實，尚難遽
          認兩造間就系爭款項之交付已達成消費借貸之意思表示合致，是原告徒憑
          前揭匯款單，主張兩造間具有消費借貸契約存在云云，自非可取。
    （二）次查，原告於本院審理中先係主張：被告於八十六年十月間先後向伊借二
          筆，金額分別為三十九萬九千元及三十五萬一千元，當時並未約定何時還
          錢，只說方便的時候還錢等語（見本院九十一年十月十四日準備程序筆錄
          ），嗣又改稱：被告說一段時間後就會還，大概是在農曆過年以後就會還
          等詞（見本院九十二年三月三日準備程序筆錄），其就被告返還系爭款項
          之期限所為陳述，前後互有出入，則其主張被告向伊借貸系爭款項云云，
          尤難憑採。
    （三）雖證人陳欣妘到庭證稱：被告提議要成立公司，伊有投資一股三十萬元，
          由被告向伊母親陳蔡霞拿取，當初原告並不知情，至系爭匯款方面，原告
          告訴伊該匯款係被告經營便利商店週轉之用，被告於過年年後就要還等詞
          （見本院九十二年一月十四日及九十二年三月三日準備程序筆錄），核與
          原告主張：被告當時做生意需錢週轉，乃向伊借款，嗣伊才知悉其妻陳欣
          妘應被告之邀，投資被告經營之便利商店，當初伊有勸陳欣妘不要參加投
          資該便利商店，所以該便利商店之投資與伊無關等情相符。惟查證人陳欣
          妘與原告具夫妻關係，其所為證詞實難期客觀公正，已難遽信；且苟證人
          陳欣妘所為前揭證詞屬實，則原告於匯款之初既已知悉被告擬將系爭款項
          作為經營便利商店所需資金之用，猶仍同意借資週轉，其焉有一方面欣然
          借款供被告經營便利商店週轉，他方面卻勸阻其妻陳欣妘投資該便利商店
          之理？又原告如已同意出借金錢供被告經營便利商店週轉在先，其妻陳欣
          妘何須隱瞞原告有關投資便利商店乙事？由此益徵證人陳欣妘所為前揭證
          詞與常理有違，自難資為原告有利之認定。
    （四）再觀諸卷附珈碩公司之公司執照及公司登記事項卡（見本院卷第一一九、
          一二二頁）所載內容可知，珈碩公司係於八十六年十一月六日經核准設立
          登記，所營事業主要為經營便利商店業務，該公司除由原告之妻陳欣妘擔
          任董事長外，並由陳欣妘之弟、妹陳啟銘及陳英英擔任股東，則該公司果
          如原告所言係由被告提議成立並負責經營，而原告之妻陳欣妘僅係應被告
          之邀，單純為便利商店之投資，何以陳欣妘會同意擔任上開公司之董事長
          ，並以其弟、妹之名義登記為公司之股東？與一般投資之交易常情難謂相
          符。且查，證人陳啟銘及陳英英均到庭證稱：伊等並未出資等語（見本院
          九十二年一月十四日準備程序筆錄），復佐以珈瑣實業有限公司之登記資
          本額為二百萬元，其中一百三十萬元係經由原告之妻陳欣妘向其妹陳英珠
          及母親陳蔡霞借資各一百萬元及三十萬元，匯入被告之帳戶，嗣已由被告
          將該一百三十萬元匯入陳欣妘之帳戶，再由陳欣妘匯入其母陳蔡霞及其妹
          陳英珠之夫林明賀帳戶等情，有存摺交易明細表、匯款申請書及對帳單等
          件附卷可佐（見本院卷第二八、第八○至八三、第八六至八七頁），並為
          兩造所不爭執，顯見珈碩實業有限公司之公司登記事項卡雖記載資本額為二
          百萬元，每位股東平均出資四十萬元，但實際上股東均未出資甚明。至證
          人陳欣妘固證稱：伊與母親陳蔡梅各出資三十萬元等語，然其與原告為夫
          妻關係，所為證詞顯有偏頗之虞，尚難憑採，且參酌前述，陳蔡梅原先提
          供之三十萬元已由被告輾轉匯款返還，益見陳蔡梅並未出資，否則被告殊
          無返還之理，是證人陳欣妘前開證詞，與實情不符，難以採信。再參以珈
          碩公司係於八十六年十一月六日成立，與原告匯款之時間僅相距約一個月
          ，其間除由原告匯入系爭款項予被告外，該公司之股東及陳蔡霞均未出資
          ，則衡諸原告之妻陳欣妘等人既未出錢投資系爭便利商店，亦未實際參與
          經營，與該便利商店經營之盈虧本不具有利害關係，然陳蔡霞及陳英珠仍
          同意出借合計一百三十萬元，以供該公司設立登記所需資本額，嗣並由陳
          欣妘、陳啟銘、陳英英等人登記為該公司之董事長及主要股東，依此公司
          資金提供及公司登記股東成員情形以觀，尤徵原告所匯系爭款項確係供本
          件便利商店之資金，而非出借予被告週轉之用無訛，是被告所辯：系爭匯
          款係原告出資經營便利商店之用等情，應堪可採。因之，原告主張系爭款
          項為借款云云，與事實相悖，洵無可取。
    （五）況查，原告所匯系爭款項係分二筆匯入被告之帳戶，其中三十五萬元一千
          元係於八十六年十月二日匯入，另筆三十九萬九千元係於同年十月七日匯
          入，已如前述，則原告分兩次以零頭方式匯款予被告，與通常借款之交易
          習慣已屬有異；且參酌被告係於同年十月一日與便利商店之前手王丁風進
          行簽約及盤點手續等情，亦有被告提出之切結書一份在卷可按（見本院卷
          第一一○頁），並經證人王丁風到庭證述明確在卷可考（見本院九十二年
          二月十一日準備程序筆錄），而依前揭切結書復分別載明「現金貳拾柒萬
          伍仟元整加上十月和十一月房租：玖萬陸仟元整，總共：現金要支付：參
          拾伍萬伍仟元‧‧‧商品（貨款）免稅現金：陸萬參仟捌佰柒拾陸元」、
          「第一商業銀行興嘉辦事處（即現興嘉分行）八十六年十月一日、ＫＢ0
          000000、金額：四十一萬四千八百七十八元；八十六年十一月一日
          、ＫＢ0000000、金額：二十七萬五千元、八十六年十一月三十日
          、ＫＢ0000000、金額：二十八萬九千三百八十六元」等內容，其
          中第一紙支票面額四十一萬四千八百七十八元，經扣除前開免稅商品金額
          萬三千八百七十六元，核與原告所匯第一筆款項金額三十五萬一千元相當
          （僅差二元），且該筆匯款之時間（八十六年十月二日）與系爭便利商店
          盤點時間及前揭第一紙支票票載發票日期（八十六年十月一日）均甚接近
          ，而前揭第一張支票，並於原告匯款之第二天（八十六年十月三日）獲兌
          現，顯見原告之該筆匯款係供其經營便利商店所支付之資金，並非借款之
          交付甚明，亦足堪認被告所辯：原告表示第一紙支票票款其中免稅商品部
          分因進貨款項，待日後賣出即可回收，故先轉帳三十五萬一千元等詞應屬
          實在，乃原告猶主張：伊不願借如此高額，乃於匯第一筆款項三十五萬一
          千元時，刻意匯出零頭一千元，嗣又將三十九萬九千元匯入被告帳戶內，
          合計共借七十五萬元云云，殊難採信。
    （六）末查，原告復主張：伊因事後才找到匯款單，之後才提起訴訟向被告請求
          乙節（見本院九十二年三月三日準備程序筆錄），然參諸原告提出之匯款
          單均蓋有「萬泰商業銀行苗栗分行」及「與正本相符」之戳印（見本院九
          十一年促字第五六九八六號支付命令案卷及本院卷第一五七至一六二頁）
          ，顯見上開匯款單係原匯款銀行（現合併後存續銀行為萬泰商業銀行苗栗
          分行）補發，而非原告留存之匯款單，是原告主張伊事後才找到匯款單云
          云，顯與事實不符。況被告陳稱：系爭便利商店已結束營業，因經營虧本
          ，無資金可資回收等詞（見本院九十二年三月二十五日言詞辯論筆錄），
          為原告所不爭執，復參以原告係於匯款後，相隔近五年才對被告提起本件
          訴訟請求，且提出向原匯款銀行電匯之匯款單影本資料為證，則其所匯系
          爭款項如確係借款，何以於相隔多年俟被告管理之便利商店因虧損結束營
          業後，始對之請求返還系爭款項？尤滋疑問。由此足徵被告所辯：原告因
          見該便利商店虧損，才想拿回投資之系爭款項等情非虛，是原告主張：系
          爭匯款七十五萬元係被告積欠之借款云云，自難採取。
    （七）綜上各情，被告所辯：原告所匯系爭款項係其出資經營便利商店等情，應
          堪採信。此外，原告除提出匯款單二紙外，復未能提出其他實據以資證明
          兩造間就系爭款項已達成消費借貸之意思表示合致，自難僅憑該匯款單之
          交付系爭款項事實，即逕認兩造間成立消費借貸契約。
三、綜上所述，原告既無法證明兩造間就系爭款項成立消費借貸契約，則其依消費借
    貸契約之法律關係，請求被告給付七十五萬元及自八十六年十月八日起至清償日
    止，按週年利率百分之五計算之利息，難認有據，應予駁回。
四、本件事證已臻明確，兩造其餘攻擊防禦方法及所提出各項證據資料，經審酌後，
    核與判決結果無影響，爰不一一論述。又被告雖提出錄音帶一卷，以資證明當初
    其與訴外人陳蔡梅間曾有關於投資系爭便利商店之對話，然原告未能舉證證明兩
    造間確具有消費借貸之意思表示合致，既經本院認定如前，則被告所提上開錄音
    帶，本院認無勘驗之必要，均併此敘明。
五、據上論結，本件原告之訴為無理由，依民事訴訟法第七十八條，判決如主文。
中      華      民      國    九十二    年      四      月      四      日
                                臺灣臺南地方法院民事第二庭
~B審判長法      官  蔡美美
~B      法      官  吳坤芳
~B      法      官  李銘洲
右為正本係照原本作成
如對本判決上訴，須於判決送達後廿日內向本院提出上訴狀
中      華      民      國    九十二    年      四      月      四      日
~B      法院書記官  歐貞妙


司法院資訊處製作；財團法人民間司法改革基金會備份。
